ACORDAO-COMPLETO-2409880

ACÓRDÃO 5439/2020 ATA 14/2020 - PRIMEIRA CÂMARA

VISTOS, relatados e discutidos estes autos de pensão militar concedida pelo Comando do Exército,
ACORDAM os Ministros do Tribunal de Contas da União, reunidos em sessão da Primeira Câmara, diante das razões expostas pelo Relator, com fundamento no art. 71, inciso III, da Constituição Federal e nos arts. 1º, inciso V, 39, inciso II, e 45 da Lei 8.443/1992, em:
9.1. considerar ilegal o ato de pensão de interesse das sras. Maria Salustiano Bitencortt, Nilda Cavalcante Salustiano e Nilma Cavalcante Salustiano, recusando seu registro;
9.2. dispensar o ressarcimento das quantias indevidamente recebidas, em boa-fé, pelas interessadas, consoante o Enunciado 106 da Súmula de Jurisprudência deste Tribunal;
9.3. determinar ao Comando do Exército que:
9.3.1. faça cessar, no prazo de 15 (quinze) dias, contado a partir da ciência desta deliberação, os pagamentos decorrentes do ato impugnado, sob pena de responsabilidade solidária da autoridade administrativa omissa, consoante disposto nos arts. 71, inciso IX, da Constituição Federal e 262 do Regimento Interno desta Corte;
9.3.2. dê ciência do inteiro teor desta deliberação às sras. Maria Salustiano Bitencortt, Nilda Cavalcante Salustiano e Nilma Cavalcante Salustiano, alertando-as de que o efeito suspensivo proveniente da interposição de eventuais recursos, caso não providos, não as exime da devolução dos valores indevidamente percebidos após a notificação;
9.3.3. envie a esta Corte de Contas, no prazo de 30 (trinta) dias, por cópia, comprovante de que as interessadas tiveram ciência desta deliberação;
9.4. esclarecer à unidade de origem, com supedâneo no art. 262, § 2º, do Regimento Interno, que a concessão considerada ilegal poderá prosperar mediante a emissão e o encaminhamento a este Tribunal de novo ato concessório, escoimado das irregularidades apontadas nestes autos;
9.5. determinar à Sefip que:
9.5.1. verifique, por ocasião da instrução do novo ato concessório eventualmente editado pelo Comando do Exército, a regularidade do cálculo do benefício sobre o grau hierárquico imediato àquele ostentado pelo instituidor;
9.5.2. monitore o cumprimento das medidas indicadas no item 9.3.

Apreciação, para fins de registro, de pensão militar concedida pelo Comando do Exército.

Primeira Câmara

Ministério da Defesa - COMANDO DO EXÉRCITO.

3. Interessadas: Maria Salustiano Bitencortt (XXX.929.832-XX); Nilda Cavalcante Salustiano (XXX.143.312-XX); Nilma Cavalcante Salustiano (XXX.500.212-XX).

13.1. Ministros presentes: Walton Alencar Rodrigues (Presidente), Benjamin Zymler (Relator), Bruno Dantas e Vital do Rêgo.
13.2. Ministro-Substituto presente: Weder de Oliveira.

BENJAMIN ZYMLER

Adoto como relatório o parecer subscrito pelo representante do Ministério Público nos autos, Procurador Sérgio Ricardo Costa Caribé:
"Trata-se da apreciação, para fins de registro, de ato de concessão de pensão militar emitido pelo Ministério da Defesa - Comando do Exército.
A Secretaria de Fiscalização de Pessoal (Sefip) , em pareceres uniformes às peças 4 e 5, propõe a ilegalidade do referido ato, em razão de que o instituidor não possuía 35 anos de serviço para instituir pensão com dois postos acima; e a beneficiária Nilma Cavalcante Salustiano [na realidade, a ocorrência se refere à sra. Nilda, cf. peça 2, p. 4] acumula de forma ilegal o benefício em análise com os vencimentos de um cargo público e ainda um outro benefício previdenciário.
De fato, verifica-se que as redações do art. 29 da Lei 3.765/1960, que trata das pensões militares, tanto em sua versão original como após a alteração realizada pela Medida Provisória - MP 2.215-10/2001, não permitem a referida acumulação, in verbis:
Redação Original
'Art. 29. É permitida a acumulação:
a) de duas pensões militares;
b) de uma pensão militar com proventos de disponibilidade, reforma, vencimentos, aposentadoria ou pensão proveniente de um único cargo civil.'
Com a redação dada pela MP 2.215-10/2001
'Art. 29. É permitida a acumulação:
I - de uma pensão militar com proventos de disponibilidade, reforma, vencimentos ou aposentadoria;
II - de uma pensão militar com a de outro regime, observado o disposto no art. 37, inciso XI, da Constituição Federal [teto remuneratório].'
Além disso, a jurisprudência deste Tribunal pacificou-se no sentido de que a percepção de benefício do Regime Geral da Previdência Social também deve ser considerada para fins do disposto no art. 29 da Lei 3.765/1960, a exemplo do Acórdão 3653/2011-TCU-Segunda Câmara, relatado pelo Ministro Substituto André de Carvalho, senão vejamos:
'PESSOAL. PENSÃO MILITAR. LEI Nº 3.765/1960. REVERSÃO EM FAVOR DAS FILHAS DO INSTITUIDOR. ACUMULAÇÃO DE TRÊS BENEFÍCIOS POR UMA INTERESSADA. ILEGALIDADE. DETERMINAÇÕES.
 (...) 
5. Ocorre que, no que diz respeito à pensão militar, a redação original do art. 29 da Lei n. 3.765, de 4/5/1960, prevê a acumulação de duas pensões militares ou de uma pensão militar com proventos de disponibilidade, reforma, vencimentos, aposentadoria ou pensão proveniente de um único cargo civil.
6. E, com base em precedentes dos Tribunais Regionais Federais, verifica-se que o benefício previdenciário do INSS é considerado para fins do disposto no mencionado art. 29 da Lei n. 3.765, de 1960, haja vista que, em se tratando de pensão civil, quer seja previdenciária, quer estatutária, a acumulação de benefícios recebidos dos cofres públicos deve ser entendida de maneira restritiva (v. Apelação Cível nº 2005.33.000084718 - TRF 1ª Região e Apelação em Mandado de Segurança 70012 - TRF 2ª Região, fl. 23) .'
In casu, a Sefip detectou que a beneficiária [Nilda] Cavalcante Salustiano acumula a pensão militar em análise com o Cargo de Enfermeira na Prefeitura de Marituba e uma aposentadoria por idade do Regime Geral de Previdência Social (INSS) , o que afronta o disposto no art. 29 da Lei 3.765/1960, bem como as supracitadas jurisprudências.
Além disso, verifica-se que o instituidor não contou com tempo de serviço suficiente até 29/12/2000 para preencher os requisitos de contribuição para pensão militar com 02 postos/graduações acima (consta do ato apenas 27 anos, 6 meses, 12 dias) , o que contraria o disposto no art. 6º da Lei 3.765/1960, c/c o art. 32 da Medida Provisória - MP 2.215-10/2001, que assim dispõem:
Lei 3.765/1960
'Art 6º É facultado aos militares de que trata o art. 1º desta lei, com mais de 30 (trinta) e 35 (trinta e cinco) anos de serviço computável para fins de inatividade, contribuírem, respectivamente, para a pensão correspondente a um ou dois postos ou graduações acima do ou da que possuem desde que satisfaçam o pagamento das contribuições a partir do mês seguinte àquele em que completaram o referido tempo de serviço.'
MP 2.215-10/2001
'Art. 32.  Ficam assegurados os direitos dos militares que até 29 de dezembro de 2000, contribuíam para a pensão militar correspondente a um ou dois postos ou graduações acima da que fizerem jus.'
Ante o exposto, este membro do Ministério Público de Contas, em consonância com o encaminhamento proposto pela Unidade Técnica, entende que a pensão em análise deve ser considerada ilegal, com a consequente negativa de seu registro."
	É o relatório.

não há

Procurador Sergio Ricardo Costa Caribé.

PENSÃO MILITAR. PROVENTOS CALCULADOS SOBRE DOIS GRAUS HIERÁRQUICOS ACIMA DAQUELE PERCEBIDO EM VIDA PELO INSTITUIDOR. NÃO PREENCHIMENTO, PARA TANTO, DO REQUISITO DE TEMPO DE SERVIÇO FIXADO NA NORMA DE REGÊNCIA (ART. 6º DA LEI 3.765/1960). ACUMULAÇÃO, POR UMA DAS INTERESSADAS, DE MAIS DE DOIS BENEFÍCIOS CUSTEADOS PELOS COFRES PÚBLICOS. ILEGALIDADE. NEGATIVA DE REGISTRO. DETERMINAÇÕES.

PENSÃO MILITAR (PMIL)

Secretaria de Fiscalização de Pessoal (SEFIP).

Em exame, pensão militar concedida pelo Comando do Exército às sras. Maria Salustiano Bitencortt, Nilda Cavalcante Salustiano e Nilma Cavalcante Salustiano, filhas do sr. Antônio Salustiano Filho. De acordo com as informações cadastradas no sistema e-Pessoal (peça 2) , o instituidor ostentava, ao se inativar, a graduação de Segundo-Sargento, passando, desde então, a perceber proventos vinculados ao soldo de Primeiro-Sargento e a contribuir para a pensão sobre o posto de Segundo-Tenente.
2.	A Secretaria de Fiscalização de Pessoal (Sefip) propugna a negativa de registro do ato, em face das seguintes irregularidades:
	- não preenchimento, pelo militar, do requisito temporal exigido para elevação da base de cálculo dos proventos da pensão em dois graus hierárquicos; e
	- cumulação, por parte da sra. Nilda Cavalcante Salustiano, da pensão militar com outras duas fontes de renda provenientes dos cofres públicos, em desacordo com a norma de regência.
3.	O Ministério Público põe-se de acordo.
4.	Acompanho as conclusões dos pareceres, por seus fundamentos.
5.	Nos termos do art. 6º da Lei 3.765/1960, em vigor à época da passagem do instituidor para a inatividade:
 "Art 6º É facultado aos militares de que trata o art. 1º desta lei, com mais de 30 (trinta) e 35 (trinta e cinco) anos de serviço computável para fins de inatividade, contribuírem, respectivamente, para a pensão correspondente a um ou dois postos ou graduações acima do ou da que possuem desde que satisfaçam o pagamento das contribuições a partir do mês seguinte àquele em que completaram o referido tempo de serviço."
6.	Ora, segundo informam os autos, o sr. Antônio Salustiano Filho contava apenas 27 anos e 6 meses de tempo de serviço quando inativado, não lhe assistindo, portanto, a faculdade de contribuir para a pensão com um ou dois graus hierárquicos acima daquele que detinha.
7.	De outra parte, a mesma Lei 3.765/1960, em seu art. 29, com a redação dada pela Medida Provisória 2.215-10/2001, vigente quando do óbito do militar (abril de 2015) , não admite a cumulação de pensão com mais de uma outra fonte de renda proveniente dos cofres públicos:
"Art. 29.  É permitida a acumulação: 
I - de uma pensão militar com proventos de disponibilidade, reforma, vencimentos ou aposentadoria;  
II - de uma pensão militar com a de outro regime (...) ".
8.	Destarte, a inclusão da sra. Nilda Cavalcante Salustiano na partilha do benefício também é irregular, uma vez a interessada já recebe vencimentos do cargo público de enfermeira do Município Marituba/PA e proventos de aposentadoria no âmbito do Regime Geral de Previdência.
9.	Por fim, chamo a atenção para o fato de que o sr. Antônio Salustiano Filho, quando em vida, percebia proventos de reforma calculados com base no soldo de Primeiro-Sargento, em que pese ocupar, como dito, a graduação de Segundo-Sargento e não contar com tempo de serviço para fazer jus à melhoria. A regularidade dessa situação, e em particular os seus reflexos sobre o benefício pensional, deverá ser averiguada pela unidade técnica quando do exame no novo ato concessório a ser emitido pelo Comando do Exército.
10.	Diante do exposto, voto no sentido de que este Colegiado adote a deliberação que ora submeto a sua apreciação.
TCU, Sala das Sessões Ministro Luciano Brandão Alves de Souza, em 12 de maio de 2020.
BENJAMIN ZYMLER 
Relator